【裁判字號】    92,訴,471
【裁判日期】    921015
【裁判案由】    分割共有物
【裁判全文】
臺灣彰化地方法院民事判決  九十二年度訴字第四七一號
    原      告  戊○○
    送達代收人  甲○○
    被      告  己○○
                丁○○
                丙○○
                葉彩園
    訴訟代理人  乙○○
右當事人間請求分割共有物事件，於民國九十二年十月一日言詞辯論終結，本院判決
如左：
    主      文
兩造共有坐落彰化縣田尾鄉○○段第一一九四地號、地目旱（鄉村區乙種建築用地）
、面積零點壹壹玖柒公頃土地，分割方法如附圖乙案所示，編號Ａ部分、面積零點零
貳肆玖公頃土地，由被告己○○取得；編號Ｂ部分、面積零點零貳肆玖公頃土地，由
被告丁○○取得；編號Ｃ部分、面積零點零貳伍零公頃土地，由原告戊○○取得；編
號Ｄ部分、面積零點零貳肆玖公頃土地，由被告丙○○取得；編號Ｅ部分、面積零點
零貳零零公頃土地，由被告葉彩園取得。
兩造共有坐落彰化縣田尾鄉○○段第一一九六地號、地目旱（特定農業區農牧用地）
、面積零點壹壹零零公頃土地，分割方法如附圖乙案所示，編號Ａ部分、面積零點零
貳貳玖公頃土地，由被告己○○取得；編號Ｂ部分、面積零點零貳貳玖公頃土地，由
被告丁○○取得；編號Ｃ部分、面積零點零貳參零公頃土地，由原告戊○○取得；編
號Ｄ部分、面積零點零貳貳玖公頃土地，由被告丙○○取得；編號Ｅ部分、面積零點
零壹捌參公頃土地，由被告葉彩園取得。
兩造共有坐落彰化縣田尾鄉○○段第一一九七地號、地目田（特定農業區農牧用地）
、面積零點零柒柒伍公頃土地，分割方法如附圖乙案所示，編號Ａ部分、面積零點零
壹陸壹公頃土地，由被告己○○取得；編號Ｂ部分、面積零點零壹陸貳公頃土地，由
被告丁○○取得；編號Ｃ部分、面積零點零壹陸壹公頃土地，由原告戊○○取得；編
號Ｄ部分、面積零點零壹陸貳公頃土地，由被告丙○○取得；編號Ｅ部分、面積零點
零壹貳玖公頃土地，由被告葉彩園取得。
兩造共有坐落彰化縣田尾鄉○○段第一一九八地號、地目旱（特定農業區農牧用地）
、面積零點壹零貳零公頃土地，分割方法如附圖乙案所示，編號Ａ部分、面積零點零
貳壹參公頃土地，由被告己○○取得；編號Ｂ部分、面積零點零貳壹貳公頃土地，由
被告丁○○取得；編號Ｃ部分、面積零點零貳壹參公頃土地，由原告戊○○取得；編
號Ｄ部分、面積零點零貳壹貳公頃土地，由被告丙○○取得；編號Ｅ部分、面積零點
零壹柒零公頃土地，由被告葉彩園取得。
訴訟費用由兩造各按附表所示之比例負擔。
    事      實
甲、原告方面：
一、聲明：求為判決如主文所示。
二、陳述：
    緣坐落彰化縣田尾鄉○○段第一一九四地號、地目旱（鄉村區乙種建築用地）、
    面積０‧一一九七公頃土地，同段第一一九六地號、地目旱（特定農業區農牧用
    地）、面積０‧一一００公頃土地，第一一九七地號、地目田（特定農業區農牧
    用地）、面積０‧０七七五公頃土地，第一一九八地號、地目旱（特定農業區農
    牧用地）、面積０‧一０二０公頃土地，為兩造所共有，各共有人之應有部分比
    例如附表所示。上開農地部分依農業發展條例第十六條第一項第四款之規定得以
    分割，各共有人之間並無不能分割之約定，故請求分割如附圖乙案所示，各共有
    人分得土地均能臨路，符合公平及正義之原則。被告葉彩園主張連同同段第一一
    九五地號土地一起分割，但原告並無持分。
三、證據：提出土地登記簿謄本四件、分割方案一件、地籍圖謄本一件等為證，並聲
    請勘驗現場及測量。
乙、被告方面：
一、被告丁○○、丙○○部分：渠等聲明及陳述略以：
    同意原告所提如附圖乙案所示之分割方法，不同意被告葉彩園所提如附圖甲案之
    分割方法。
二、被告己○○部分：其聲明及陳述意旨略以：
    同意採用原告之分割方法，不同意被告葉彩園之分割方法，希望能連同段第一一
    九五地號土地一起分割，並提出同段第一一九五地號土地登記簿謄本為證。
三、被告葉彩園部分：其聲明及陳述意旨略以：
    原告提出如附圖乙案之分割方法，四筆土地均將被告葉彩園分在裡面的位置，對
    被告葉彩園不利，如要分割的話必須將同段第一一九五地號土地一起分割，不知
    為何原告未就此部分一併為分割。依被告葉彩園所提出如附圖乙案所示之分割方
    法，同段第一一九四地號分割時，即預留道路與原有巷道合併為六米寬道路，以
    利同段第一一九五地號之通行，又同段第一一九六、一一九七、一一九八地號土
    地，依附圖乙案所示之分割方法，均述特定農業區農牧用地，得採合併分割方式
    而為分割，各共有人分得之土地較好利用，如採原告之分割方法，將造成兩造所
    分得之土地太過分散且狹小，不易利用及耕作。並提出分割分案及附表為證。
丙、法院方面：
    本院依聲請至現場履勘，並囑託彰化縣北斗地政事務所派員至現場勘測。
    理      由
一、原告主張坐落彰化縣田尾鄉○○段第一一九四地號、地目旱（鄉村區乙種建築用
    地）、面積０‧一一九七公頃土地，同段第一一九六地號、地目旱（特定農業區
    農牧用地）、面積０‧一一００公頃土地，第一一九七地號、地目田（特定農業
    區農牧用地）、面積０‧０七七五公頃土地，第一一九八地號、地目旱（特定農
    業區農牧用地）、面積０‧一０二０公頃土地，為兩造所共有，各共有人之應有
    部分比例如附表所示，系爭土地並無依其使用目的不能分割之情形，兩造亦未訂
    有不分割契約，或訂有不分割之期限，兩造無法達成協議等情，有土地登記簿謄
    本、地籍圖謄本在卷可稽，自堪信為真實，又上開系爭第一一九六、一一九七、
    一一九八地號土地雖為農地，因在八十九年一月四日以前即為共有之耕地，合於
    農業發展條例第十六條第一項第四款之規定，亦無法令規定不能分割之情形，從
    而，原告依據民法第八百二十三條第一項、第八百二十四條第二項之規定，訴請
    分割系爭土地，於法自屬有據，應予准許。
二、共有人因共有物分割之方法不能協議決定，而提起請求分割共有物之訴，應由法
    院斟酌當事人之聲請、共有物之性質、經濟效用及全體共有人之利益等公平決定
    之。經查：系爭土地四筆土地於九十二年七月二十四日經本院會同彰化縣北斗地
    政事務所人員赴現場履勘結果，除同段第一一九四地號土地上有雜草竹木外，其
    餘均為空地，有本院勘驗筆錄在卷足憑，並為兩造所不爭執。至系爭土地之分割
    方法，本院斟酌：(1)如採附圖乙案所示之分割方法，已得原告及被告己○○、丁○○、丙○○之同意，堪認符合多數共有人之利益，被告葉彩園雖稱此方案將其
    位置分在裡面而有不利之情形等語，惟被告葉彩園所分得之土地，亦均面臨道路
    可供通行，尚難因此認有何不利被告葉彩園之情形；(2)被告葉彩園雖主張應依附
    圖甲案之分割方法，將同段第一一九六、一一九七、一一九八地號三筆土地合併
    分割等語，此為原告及其餘被告所反對。按共有物為不同地號之數筆土地，其共
    有人如非以成立一共有關係之意思而共有該數筆土地時，應認其共有關係分別存
    在於系爭土地之上，除經全體共有人同意外，法院為分割時，尚不能任意予以合
    併分割。本件系爭同段第一一九六、一一九七、一一九八地號四筆土地雖被告葉
    彩園主張應合併分割，然既未經全體共有人同意，因系爭上開三筆土地共有關係
    分別存在於系爭土地之上，本院為分割時，尚不能予以合併分割，故合併分割之
    主張，尚無可採。綜上所述，系爭土地之分割方案，本院參酌共有人之意願土地
    利用之合理性等因素，認應以附圖乙案所示之分割方法為適當。至於被告己○○
    、葉彩園所稱應連同同段第一一九五地號土地而為分割云云，惟同段第一一九五
    地號土地既非原告起訴之標的，且原告非該地號土地之共有人，有土地登記簿謄
    本可憑，本院自毋庸予以審酌，附此敘明。
三、本件分割共有物事件，如由敗訴之被告負擔訴訟費用，則顯失公平，爰命勝訴之
    原告負擔一部分訴訟費用。
四、本件判決之基礎已臻明確，兩造其餘攻擊防禦方法，於判決結果不生影響，無庸
    一一論列，併此敘明。
據上論結：本件原告之訴為有理由，依民事訴訟法第八十條之一、第八十五條第一項
但書，判決如主文。
中      華      民      國    九十二  年      十      月      十五      日
                                臺灣彰化地方法院民事第一庭
~B法      官  陳弘仁
右正本證明與原本無異。
如不服本判決，應於判決送達後廿日之不變期間內，向本院提出上訴狀。
~B法院書記官  王振州
中      華      民      國    九十二  年      十      月      十五      日
附表：
┌──┬───┬──────────────────┬─────────┐
│編號│共有人│第一一九四、一一九六、一一九七、一一│ 訴訟費用分擔比例 │
│    │      │九八地號之應有部分                  │                  │
├──┼───┼──────────────────┼─────────┤
│ １ │己○○│二十四分之五                        │二十四分之五      │
├──┼───┼──────────────────┼─────────┤
│ ２ │丁○○│二十四分之五                        │二十四分之五      │
├──┼───┼──────────────────┼─────────┤
│ ３ │戊○○│二十四分之五                        │二十四分之五      │
├──┼───┼──────────────────┼─────────┤
│ ４ │丙○○│二十四分之五                        │二十四分之五      │
├──┼───┼──────────────────┼─────────┤
│ ５ │葉彩園│六分之一                            │六分之一          │
└──┴───┴──────────────────┴─────────┘
附圖：


司法院資訊處製作；財團法人民間司法改革基金會備份。
